【裁判字號】    99,重上更(二),7
【裁判日期】    991123
【裁判案由】    給付工程款（確認單價之訴等）
【裁判全文】
臺灣高等法院臺南分院民事判決  99年度重上更(二)字第7號
上  訴  人  經濟部水利署南區水資源局
法定代理人  葉純松
訴訟代理人  蔡建賢律師
被  上訴人  洲域營造有限公司
法定代理人  黃洪孟玉
訴訟代理人  盧世欽律師
上列當事人間請求給付工程款（確認單價之訴）等事件，上訴人
對於中華民國96年4月20日臺灣臺南地方法院第一審判決（93年
度重訴字第73號）提起上訴，經最高法院第二次發回更審，本院
於99年11月9日言詞辯論終結，判決如下：
    主      文
原判決關於命上訴人給付超過新台幣玖佰伍拾柒萬陸仟陸佰陸拾
元本息部分，並該部分假執行之宣告，暨訴訟費用之裁判（確
定部分除外），均廢棄。
上開廢棄部分，被上訴人在第一審之訴及其假執行之聲請均駁回
。
其餘上訴駁回。
第一審（確定部分除外）、第二審及發回前第三審訴訟費用由上
訴人負擔十分之九，餘由被上訴人負擔。
    事實及理由
一、被上訴人主張：兩造於民國（下同）90年7月26日就「阿公
    店水庫更新越域引水路工程（第五工區）」訂立承攬契約（
    下稱系爭工程契約），惟伊開工後，發現上訴人於系爭工程
    契約書中漏列「第14號暗渠」及「隧道二次混凝土襯砌」之
    混凝土數量，其中強度175KG/c㎡混凝土漏列3,698立方公尺
    （原設計數量為4,879立方公尺），強度210KG/c㎡混凝土漏
    列13,454立方公尺（原設計數量為20,947立方公尺），上開
    混凝土數量漏列甚鉅，超乎當事人所得預見，自不在系爭工
    程契約規範範圍內，應屬新增工程項目，依系爭工程契約第
    22條第1項後段，應由兩造共同重新議定合理單價。上開混
    凝土漏列部分，依照行政院主計處90年10月公布之物價計算
    ，扣除上訴人已給付部分，尚應給付伊如附表二所示金額合
    計新台幣（下同）15,133,233.7元；又洞內、外混凝土之澆
    置費及運輸費亦因此大幅增加，使伊多支出如附表三所示費
    用合計6,121,982元；再加上因工期增加而多支出之環境保
    護措施費、勞工安全衛生設備費、廠商品質管制作業費、包
    商管理費、營業稅、保險費等費用（下稱環境保護措施費等
    費用，該費用為上開金額總和之15.28%）3,247,797元，上
    訴人共應給付伊24,503,013元，爰本於系爭工程契約及情事
    變更原則，求為命上訴人如數給付，並加給自起訴狀繕本送
    達翌日起之法定遲延利息。原審判命上訴人應給付被上訴人
    10,452,004元，及自93年3月23日（起訴狀繕本送達翌日）
    起至清償日止，按年息5%計算之利息，駁回被上訴人其餘之
    請求，被上訴人就其敗訴部分，並未提起上訴（該部分已確
    定），對於上訴人所提上訴，則求為判決：上訴駁回等語。
二、上訴人則以：系爭工程契約書中漏列上述混凝土之數量，僅
    係工程數量補正之問題，其工程款應依原契約之條件、單價
    計算，無調整契約單價之問題。又伊就漏列之工程款，已依
    實際核計並將結果通知被上訴人，並無爭議，被上訴人事後
    再要求提高單價，為無理由。再系爭工程並無新增加之工程
    項目，被上訴人自行調整混凝土價格為請求，與契約不符。
    至所增加之澆置費、運輸費等部分，伊已依契約單價計價給
    付完畢，施工期間無物價波動因素，而工程之管理費用如環
    保費等，亦按工程金額給付，均無調整給付之理由等語，資
    為抗辯。就原審判命其應給付被上訴人10,452,004元，及自
    93年3月23日起至清償日止，按年息5%計算之利息部分，提
    起上訴，求為判決：原判決除確定部分外廢棄，上開廢棄部
    分，被上訴人在第一審之訴駁回等語。
三、下列事實為兩造所不爭，並有工程契約書、上訴人函文、市
    價成本分析、工程估價單、土木技師工會函文在卷可證，應
    堪信為真實：
  （一）被上訴人於90年7月間經公開招標競價，以總工程預算
        金593,320,000元之52.25％比例之決標價即3億1千萬元
        ，得標承攬系爭工程；嗣上訴人又以系爭工程原預算單
        價，依決標比例調整後，與被上訴人訂立系爭工程契約
        ，並約定於同年8月4日開工，預定於94年1月14日竣工
        。
  （二）兩造所簽訂系爭工程契約，其第21條第1項係約定：「
        機關（指上訴人）於必要時，得於契約所約定之範圍內
        ，通知廠商（指被上訴人）變更契約。除契約另有規定
        外，廠商於接獲通知後，應向機關提出契約標的、價金
        、履約期限、付款期程或其他契約內容須變更之相關文
        件」等語，其第22條第1項係約定：「依前條辦理變更
        契約後，數量如有增減，其工程費之計算，仍以原訂單
        價為準，但有新增工程項目時，由機關及廠商雙方共議
        合理單價」等語。
  （三）被上訴人係以3億1千萬元得標系爭工程，其投標時所提
        工程估價單總額，則為3億3千萬元。系爭工程共分為：
        主體工程、雜項工程、閘門機電工程、環境保護工程、
        勞工安全衛生設備費、廠商品質管制作業費、包商管理
        費、營業稅、保險費等九項，其各項之「被上訴人投標
        金額」、「兩造合約約定價格」及彼此間之比例，詳如
        附表一所示。
  （四）系爭工程開工後，被上訴人發現系爭工程契約書中漏列
        「第14號暗渠」及「隧道二次混凝土襯砌」之混凝土數
        量，其中強度175KG/c㎡之混凝土漏列3,698立方公尺（
        原設計數量為4,879立方公尺，該漏列部分占原設計數
        量76％），另強度210KG/c㎡之混凝土數量漏列13,454
        立方公尺（原設計數量為20,947立方公尺，該漏列部分
        占原設計數量64％）。
  （五）上開漏列之工程項目及混凝土數量，上訴人係於91年11
        月21日以水南工字第09106016500號函，通知被上訴人
        列入為系爭工程之工程項目及施作數量。
  （六）系爭工程（含上開漏列工程部分）已全部完工，上訴人
        就上開漏列工程部分，已按原契約單價即175KG/c㎡混
        凝土每立方公尺為893元，210KG/c㎡混凝土每立方公尺
        為946元，計價追加給付工程款予被上訴人。
  （七）系爭工程有關「洞內、外混凝土澆置費、運輸費」之數
        量，詳如附表三「數量（A）」欄所示，上訴人已依該
        表「兩造契約單價（C）」欄所示單價，追加給付工程
        款予被上訴人。
  （八）依據附表一所列，系爭工程各分項工程中有關環境保護
        措施費、勞工安全衛生設備費、廠商品質管制作業費、
        包商管理費、營業稅、工程保險費各項之「被上訴人投
        標價格」與「合約約定價格」，及各該價格總和分別佔
        「被上訴人投標總價」與「合約約定總價」之比例，詳
        如附表四所示。
  （九）上開漏列之工程項目及混凝土數量：
        1.倘依照上訴人預算單價計算，175KG/c㎡混凝土每立
          方公尺為1,710元，210KG/c㎡混凝土每立方公尺為1,
          810元，混凝土澆置費（洞外）每立方公尺為170元，
          混凝土澆置費（洞內）每立方公尺為315元，洞外混
          凝土運輸費用每立方公尺為140元，洞內混凝土運輸
          費用每立方公尺為160元（如附表五欄所示）。
        2.倘依照行政院主計處公布90年10月台灣地區營造工程
          物價計算，175KG/c㎡混凝土每立方公尺為1,745.91
          元，210KG/c㎡混凝土每立方公尺為1,836.38元（如
          附表五欄所示）。
        3.倘依照被上訴人投標單價計算，175KG/c㎡混凝土每
          立方公尺為1,210元，210KG/c㎡混凝土每立方公尺為
          1,430元，混凝土澆置費（洞外）每立方公尺為110元
          ，混凝土澆置費（洞內）每立方公尺為198元，洞外
          混凝土運輸費用每立方公尺為132元，洞內混凝土運
          輸費用每立方公尺為132元（如附表五欄所示）。
        4.倘依照被上訴人提出之統一發票實際支出單價計算，
          175KG/c㎡混凝土每立方公尺為1,492.43元，210KG/c
          ㎡混凝土每立方公尺為1,586.43元，混凝土澆置費（
          洞外）每立方公尺為200元，混凝土澆置費（洞內）
          每立方公尺為350元，洞外混凝土運輸費用每立方公
          尺為250元，洞內混凝土運輸費用每立方公尺為300
          元（如附表五欄所示）。
        5.倘依照原契約單價計算，175KG/c㎡混凝土每立方公
          尺為893元，210KG/c㎡混凝土每立方公尺為946元，
          混凝土澆置費（洞外）每立方公尺為89元，混凝土澆
          置費（洞內）每立方公尺為165元，洞外混凝土運輸
          費每立方公尺為73元，洞內混凝土運輸費用每立方公
          尺為84元（如附表五欄所示）。
四、被上訴人主張上訴人漏列「第14號暗渠」及「隧道二次混凝
    土襯砌」部分工程之混凝土數量，依系爭工程契約第22條第
    1項後段，應由兩造重新議定合理單價，又被上訴人因此多
    支出之混凝土澆置費、運輸費、環保費、勞安費、品管費、
    保險費、營業稅、管理費用，上訴人亦應負賠償責任等情，
    既為被上訴人所否認，並以前揭情詞置辯，則本件自應審究
    ：上訴人漏列混凝土數量之「第14號暗渠」及「隧道二次混
    凝土襯砌」工程，是否為系爭工程契約第22條第1項約定得
    變更契約之事項？關於漏列混凝土之工程款及因而增加之澆
    置費、運輸費，究應依何標準計算？有關漏列混凝土工程款
    之環境保護措施等費用，究應依何標準計算？經查：
  （一）依據兩造不爭執事項(四)，系爭工程契約書既僅係漏列「
        第14號暗渠」及「隧道二次混凝土襯砌」工程之混凝土
        數量【其中強度175KG/c㎡之混凝土漏列3,698立方公尺
        （原設計數量為4,879立方公尺），另強度210KG/c㎡之
        混凝土數量漏列13,454立方公尺（原設計數量為20,947
        立方公尺）】，足見該兩項工程於系爭工程契約書中，
        並非完全付之闕如，僅係施作該兩項工程所需之混凝土
        數量有所漏列而已，準此，該兩項工程仍應認屬兩造合
        意訂立系爭工程合約之約定範圍內。再依兩造不爭執事
        項(五)，上訴人既於得知上開漏列情事後，於91年11月21
        日以水南工字第09106016500號函，通知被上訴人將上
        開漏列項目及數量，列入作為系爭工程之工程項目及施
        作數量，則依兩造不爭執事項(二)及系爭工程契約第21條
        第1項之約定，上訴人主張伊係於「必要時，在契約所
        約定之範圍內」，通知被上訴人變更系爭工程契約等語
        ，應堪採信。被上訴人辯稱上開漏列之工程數量，非屬
        系爭工程契約所約定之範圍內，上訴人不得依上開約定
        變更契約云云，尚非可採。
  （二）上開漏列之工程數量，經上訴人通知被上訴人變更契約
        後，依系爭工程合約第22條第1項前段之約定，「數量
        如有增減」，其工程費之計算，依約雖應以原訂單價為
        準，惟查：
        1.兩造所簽訂系爭工程契約第41條前段已約定：「機關
          與廠商因履約而生爭議者，應依法令及契約規定，考
          量公共利益及公平合理，本誠信和諧，盡力協調解決
          」等語（見原審補字卷第22頁）。又機關辦理採購，
          應以維護公共利益及公平合理原則，為政府採購法第
          六條前段揭示之原則。再「不考慮廠商單價是否合理
          ，而強以機關預算單價調整廠商單價」，為政府採購
          法錯誤行為態樣十、「決標程序」之(六)所明示，屬違
          反政府採購法公平合理法則之行為。上訴人為政府所
          屬機關，辦理系爭工程之施工招標，自應遵守上開規
          定，且依兩造上開工程合約約定，兩造如因履約而生
          爭議，亦應依法令及契約規定，考量公共利益及公平
          合理，本誠信和諧，盡力協調解決。
        2.被上訴人於90年7月間，係經公開招標競價，以總工
          程預算金593,320,000元之52.25％比例之決標價即3
          億1千萬元，得標承攬系爭工程；嗣上訴人又以系爭
          工程原預算單價，依決標比例調整後，與被上訴人訂
          立系爭工程契約，此為兩造所不爭（見兩造不爭執事
          項(一)）。上訴人已有不顧被上訴人施工成本結構，強
          將本件工程預算依被上訴人投標單價之比例調整為契
          約單價，造成之不合理之處，依上說明，上訴人此舉
          顯已違反上開政府採購法所揭示之公平合理原則，此
          並經行政院公共工程委員會以92年9月19日工程訴字
          第09200385980號函指摘明確（見原審卷一第61頁）
          。
        3.再參以系爭工程雖經被上訴人以低價得標，惟依兩造
          不爭執事項(四)，系爭工程契約書中所漏列「第14號暗
          渠」及「隧道二次混凝土襯砌」之混凝土數量顯然過
          鉅【其中強度175KG/c㎡之混凝土漏列3,698立方公尺
          （原設計數量為4,879立方公尺，該漏列部分占原設
          計數量76％），另強度210KG/c㎡之混凝土數量漏列1
          3,454立方公尺（原設計數量為20,947立方公尺，該
          漏列部分占原設計數量64％）】，已超越當事人所得
          預見之範圍，倘將非屬兩造所得預見之上開混凝土漏
          列，仍依上開原契約單價計算工程款，無異將重大之
          不利益悉歸由被上訴人一方承擔，實有違公平、合理
          之原則。是縱認上開數量漏列，仍屬於系爭工程契約
          第21條第1項所約定「必要時，在契約約定範圍內」
          之契約變更，由於本件漏列之數量及比例均屬異常且
          嚴重，依上說明，系爭工程合約第22條第1項前段之
          約定，於本案事實之適用上，即有違反政府採購法一
          再揭示之公平合理原則，且屬民法第247條之1所稱顯
          失公平之定型化契約條款。行政院公共工程委員會92
          年9月19日工程訴字第09200385980號函，亦採同上見
          解，並有該函所附調解建議可參（見原審卷一第62頁
          ）。準此，被上訴人主張：本件混凝土之嚴重漏列，
          不得適用系爭工程合約第22條第1項前段之約定，而
          應類推適用同條項後段之約定，亦即，應類推適用「
          有新增工程項目」之案型，由兩造雙方共議合理單價
          ，據以計算本件工程款，較為可採。上訴人辯稱：仍
          應依系爭工程合約第22條第1項前段之約定，依「數
          量有所增減」案型，據以計算本件工程款云云，尚非
          可採。
  （三）兩造雖曾就本件漏列工程款之計價方式進行協議，然始
        終未能達成協議，被上訴人乃向「行政院公共工程委員
        會」申請調解，經該委員會提出相關調解建議，惟因上
        訴人不同意該調解建議而未能調解成立等情，有被上訴
        人所提行政院公共工程委員會92年9月19日工程訴字第0
        9200385980號函及內附之調解建議各一份可參（見原審
        卷一第59～65頁），並經原審向該委員會調取相關調解
        卷宗資料審閱無訛（見原審卷二第58、66頁），堪認兩
        造就本件漏列之工程款，確已無法經由雙方共議合理單
        價甚明。上訴人辯稱：伊就漏列之工程款，已依實際核
        計並將結果通知被上訴人，兩造並無爭議，本件係被上
        訴人事後再要求提高單價云云，顯與事實不符，要無可
        採。
  （四）按「契約成立後，情事變更，非當時所得預料，而依其
        原有效果顯失公平者，當事人得聲請法院增、減其給付
        或變更其他原有之效果」，民法第227條之2第1項定有
        明文。兩造就本件漏列之工程款，既無法經由雙方共議
        合理單價，已如前述，系爭工程合約就「雙方無法共議
        合理單價」之情形，復未約定其解決方式。爰審酌：
        1.系爭工程各分項工程及其金額，詳如附表一所示，且
          上揭「第14號暗渠」及「隧道2次混凝土襯砌」工程
          部分所漏列之混凝土數量比例，分別高達原設計數量
          之76%及64%，此為兩造所不爭（見兩造不爭執事項(三)
          、(四)），堪認系爭工程款確屬金額龐大，且漏列混凝
          土數量之情形確屬嚴重，已超越兩造依招標程序所得
          預見工程之範圍，且該漏列於性質上，亦非至施工階
          段實無從發現，足見該漏列確非兩造締約當時所能預
          見。
        2.再本件漏列上開混凝土數量之緣由，乃上訴人於本件
          系爭工程設計規劃時，因疏失未予計入所致，此為上
          訴人自承在卷（見原審卷二第7、8頁），堪認其確實
          非可歸責於被上訴人。
        3.又因漏列所生之工程款，倘依「兩造原契約單價」
          計價，不僅低於「行政院主計處公布90年10月物價
          之單價」暨「上訴人預算之單價」，更低於「被
          上訴人投標之單價」暨「被上訴人實際支出之單價
          」，此觀附表五所示各項金額之比較即明，顯然對被
          上訴人造成甚大不利，足見倘依原契約計價結果，確
          屬顯失公允。
        則被上訴人主張本件漏列工程款之計價爭議，係屬契約
        成立後，情事變更，非當時所得預料，且依其原有效果
        顯失公平，依民法第227條之2第1項規定，伊應得聲請
        法院增、減其給付或變更其他原有之效果等語，應屬可
        採。
  （五）至於應採行之計價標準，本院爰審酌：
        1.經比較附表五所示兩造所不爭執之各項計價標準（見
          兩造不爭執事項(九)）可知，「上訴人預算之單價」
          與「行政院主計處公布90年10月之台灣地區營造工
          程物價之單價」約略相近，而「被上訴人投標之單
          價」與「被上訴人實際施工支出之單價」，則均較
          上訴人之預算單價金額為低且相近，至於「兩造契
          約所定之單價」則又明顯較諸上開各項單價均偏低。
          上述「兩造契約所定之單價」之所以明顯偏低，乃
          因上訴人於被上訴人得標後，再以被上訴人之決標價
          格與原工程預算金額之比例調整後失真所致，是該計
          價標準顯非公允，應不足採。至於「被上訴人投標
          之單價」，雖略低於「被上訴人實際施工支出之單
          價」，然被上訴人既願以該標準計價並參與投標，足
          見其係於自行評估、核計系爭工程之施工成本及利潤
          後，認為上開投標計價標準係屬合理。又被上訴人係
          以三億一千萬元得標系爭工程，而被上訴人於投標時
          所提之工程估價單，其總額則為三億三千萬元，此亦
          為兩造所不爭（見兩造不爭執事項(三)），是被上訴人
          於自行估算系爭工程後，雖認系爭工程總價應為三億
          三千萬元，然其既願意以三億一千萬元之價額投標，
          足認其係於自行評估、核計系爭工程之施工成本及利
          潤後，認為以上開投標計價標準的31／33參與本件投
          標，其仍有合理之利潤可圖，況被上訴人既經得標，
          更足以表明以此價格承攬系爭工程，應屬為市場所能
          接受而較合理。
        2.故為兼顧公平合理及兩造之利益，本院認計算本件有
          關「漏列混凝土之工程款」及因而增加之「澆置費及
          運輸費」之計價標準，均應按「被上訴人投標之單
          價」，再乘以31／33作為計價基礎。依此計算結果，
          本件有關「漏列混凝土之工程款」經扣除上訴人已給
          付部分後，應為7,218,305元【〔（1,210－893）×3
          ,698＋（1,430－946）×13,454〕×31/33≒7,218,3
           05】，本件有關上開漏列混凝土之「澆置費及運輸
          費」經扣除上訴人已給付部分後，應為1,298,827元
          【〔（110－89）×6,690＋（198－165）×10,462
          ＋（132－73）×6,690＋（132－84）×10,462〕×
          31/33≒1,298,827】。
        3.有關被上訴人請求上訴人給付因上開漏列混凝土所增
          加之「環保、勞安、品管、包商管理、營業稅、保險
          費等費用」部分：查本件於計算上開「漏列混凝土之
          工程款」及因而增加之「澆置費及運輸費」時，既應
          按「被上訴人投標之單價」，再乘以31／33作為計
          價基礎，始屬公允，已如前述。則於計算因上開漏列
          混凝土工程所增加之「環保、勞安、品管、包商管理
          、營業稅、保險費等費用」時，自亦應以系爭工程各
          分項工程中有關「環境保護措施費、勞工安全衛生設
          備費、廠商品質管制作業費、包商管理費、營業稅、
          工程保險費」之總和，佔「被上訴人投標總價」之比
          例，作為計價基準，始屬公允。又系爭工程各分項工
          程中有關「環境保護措施費、勞工安全衛生設備費、
          廠商品質管制作業費、包商管理費、營業稅、工程保
          險費」各項之「被上訴人投標價格」，及各該價格總
          和佔「被上訴人投標總價」之比例為12.44%，此亦為
          兩造所不爭（見兩造不爭執事項(八)）。準此，本件因
          漏列混凝土工程所增加之「環保、勞安、品管、包商
          管理、營業稅、保險費等費用」，應為上述「漏列混
          凝土之工程款」及因而增加之「澆置費及運輸費」總
          和之12.44%，亦即1,059,531元【（7,218,305＋1,29
          8,827）×12.44%≒1,059,531】。
        4.以上合計，上訴人應增加給付被上訴人9,576,663元
          【7,218,305＋1,298,827＋1,059,531＝9,576,663】
          。
  （六）末按給付有確定期限者，債務人自期限屆滿時起，負遲
        延責任，給付無確定期限者，債務人於債權人得請求給
        付時，經其催告而未為給付，自受催告時起，負遲延責
        任，其經債權人起訴而送達訴狀，或依督促程序送達支
        付命令，與催告有同一之效力，民法第229條第1、2項
        分別定有明文。又遲延之債務，以支付金錢為標的者，
        債權人得請求依法定利率計算之遲延利息，但約定利率
        較高者，仍從其約定利率；應付利息之債務，其利率未
        經約定，亦無法律可據者，週年利率為百分之五，亦為
        同法第233條第1項及第203條所明定。本件被上訴人請
        求上訴人給付之金額，並未定有給付之期限，則其請求
        加給自起訴狀繕本送達翌日即93年3月23日起至清償日
        止，按年息5%計算之法定遲延利息，自屬有理由。
五、從而，被上訴人本於承攬契約及民法第227條之2第1項規定
    ，請求上訴人給付9,576,663元，及自93年3月23日起至清償
    日止，按年息5%計算之法定遲延利息，為有理由，應予准許
    ；逾此之請求，為無理由，應予駁回。原審就上開應准許部
    分，判命上訴人給付，並就該部分依被上訴人之聲請，酌定
    擔保金額宣告假執行，經核並無不合，上訴人就此部分提起
    上訴，求予廢棄改判，為無理由，應駁回該部分之上訴。至
    原審判命上訴人給付超過上開應准許部分，及該部分假執行
    之聲請，上訴意旨求予廢棄改判，為有理由，爰由本院將原
    判決此部分廢棄，改判如主文第二項所示。
六、本件事證已臻明確，兩造其餘主張及攻擊或防禦方法並所提
    舉證資料，經本院斟酌後，認均不生影響本院所為上開論斷
    ，自無再予逐一審論之必要，併此敘明。
七、據上論結，本件上訴為一部有理由、一部無理由，依民事訴
    訟法第450條、第449條第1項、第79條，判決如主文。
中    華    民    國    99    年    11    月    23    日
                  民事第四庭審判長法  官    丁振昌
                                  法  官    吳上康
                                  法  官    王金龍
上為正本係照原本作成。
如不服本判決，應於收受送達後20日內向本院提出上訴書狀，其
未表明上訴理由者，應於提出上訴後20日內向本院補提理由書狀
（均須按他造當事人之人數附繕本）上訴時應提出委任律師或具
有律師資格之人之委任狀；委任有律師資格者，另應附具律師資
格證書及釋明委任人與受任人有民事訴訟法第466條之1第1項但
書或第2項（詳附註）所定關係之釋明文書影本。
中    華    民    國    99    年    11    月    30    日
                                  書記官    李梅菊
【附註】
民事訴訟法第466條之1：
(1)對於第二審判決上訴，上訴人應委任律師為訴訟代理人。但上
  訴人或其法定代理人具有律師資格者，不在此限。
(2)上訴人之配偶、三親等內之血親、二親等內之姻親，或上訴人
  為法人、中央或地方機關時，其所屬專任人員具有律師資格並
  經法院認為適當者，亦得為第三審訴訟代理人。
民事訴訟法第466條之2第1項：
上訴人無資力委任訴訟代理人者，得依訴訟救助之規定，聲請第
三審法院為之選任律師為其訴訟代理人。
┌───────────────────────────────────┐
│附表一：系爭工程各分項工程名稱及其金額                                │
├─────────┬───────┬──────┬──────────┤
│  項          目  │被上訴人投標金│兩造合約約定│比例（合約約定價格／│
│                  │額（元）      │價格（元    │被上訴人投標金額）  │
├─────────┼───────┼──────┼──────────┤
│主體工程          │254,162,100   │236,113,285 │    92.9％          │
├─────────┼───────┼──────┼──────────┤
│雜項工程          │ 32,461,000   │ 23,410,239 │    72.12％         │
├─────────┼───────┼──────┼──────────┤
│閘門機電工程      │  2,310,000   │  3,107,711 │   134.53％         │
├─────────┼───────┼──────┼──────────┤
│環境保護工程      │  1,254,000   │  1,253,952 │    99.99％         │
├─────────┼───────┼──────┼──────────┤
│勞工安全衛生設備費│  2,492,900   │  1,567,440 │    62.88％         │
├─────────┼───────┼──────┼──────────┤
│廠商品質管制作業費│  1,320,000   │  1,823,821 │   138.16％         │
├─────────┼───────┼──────┼──────────┤
│包商管理費        │ 11,000,000   │ 23,458,367 │   213.58％         │
├─────────┼───────┼──────┼──────────┤
│營業稅            │ 17,000,000   │ 14,536,741 │    85.51％         │
├─────────┼───────┼──────┼──────────┤
│保險費            │  8,000,000   │  4,728,444 │    59.11％         │
├─────────┼───────┼──────┼──────────┤
│各項金額之總和    │ 33,000,000   │ 31,000,000 │    93.94％         │
└─────────┴───────┴──────┴──────────┘
┌────────────────────────────────────┐
│附表二：被上訴人請求漏列混凝土之計算表                                  │
├─────┬──────────┬──────┬────┬───────┤
│項      目│行政院主計處90年10月│兩造契約單價│漏列數量│被上訴人請求之│
│          │公布之物價（A）     │（B）       │（V，立 │金額【(A-B) ×│
│          │                    │            │方公尺）│V，單位：元】 │
├─────┼──────────┼──────┼────┼───────┤
│175 KG/c㎡│   1,745.91元       │    893元   │ 3,698  │ 3,154,061.18 │
├─────┼──────────┼──────┼────┼───────┤
│210 KG/c㎡│   1,836.38元       │    946元   │13,454  │11,979,172.52 │
└─────┴──────────┴──────┴────┴───────┘
┌────────────────────────────────┐
│附表三：被上訴人請求混凝土澆置費、運輸費之計算表                │
├──────┬─────┬─────┬────┬────────┤
│項目        │數量（A， │被上訴人支│兩造契約│被上訴人請求之金│
│            │單位：立方│出單價（B │單價（C │額(B－C)×A（元 │
│            │公尺）    │，元）    │，元）  │）              │
├──────┼─────┼─────┼────┼────────┤
│洞外混凝土澆│  6690    │  200     │   89   │    742,590     │
│置費用      │          │          │        │                │
├──────┼─────┼─────┼────┼────────┤
│洞內混凝土澆│ 10,462   │  350     │  165   │  1,935,470     │
│置費用      │          │          │        │                │
├──────┼─────┼─────┼────┼────────┤
│洞外混凝土運│  6690    │  250     │   73   │  1,184,130     │
│輸費用      │          │          │        │                │
├──────┼─────┼─────┼────┼────────┤
│洞內混凝土運│ 10,462   │  300     │   84   │  2,259,792     │
│輸費用      │          │          │        │                │
└──────┴─────┴─────┴────┴────────┘
┌────────────────────────────┐
│附表四：環保、勞安、品管、包商管理、營業稅、保險費合計佔│
│        總價之比例                                      │
├─────────┬─────────┬────────┤
│項              目│被上訴人投標價格  │合約約定價格    │
├─────────┼─────────┼────────┤
│環境保護措施費    │ 1,254,000元      │ 1,253,952元    │
├─────────┼─────────┼────────┤
│勞工安全衛生設備費│ 2,492,900元      │ 1,567,440元    │
├─────────┼─────────┼────────┤
│廠商品質管制作業費│ 1,320,000元      │ 1,823,821元    │
├─────────┼─────────┼────────┤
│包商管理費        │11,000,000元      │23,458,367元    │
├─────────┼─────────┼────────┤
│營業稅            │17,000,000元      │14,536,741元    │
├─────────┼─────────┼────────┤
│工程保險費        │ 8,000,000元      │ 4,728,444元    │
├─────────┼─────────┼────────┤
│總價              │33,000,000元      │31,000,000元    │
├─────────┼─────────┼────────┤
│上列各項費用總和與│                  │                │
│總價之比例        │    12.44%        │    15.28%      │
└─────────┴─────────┴────────┘
┌────────────────────────────────────┐
│附表五：漏列混凝土及混凝土澆置費、運輸費之計價標準比較表                │
├─────┬─────┬──────┬─────┬─────┬─────┤
│項  目    │依上訴人│依行政院主│依被上訴│依被上訴│依兩造契│
│          │預算之單價│計處公布90年│人投標之單│人實際支出│約之單價（│
│          │（元）    │10月物價之單│價（元）  │之單價（元│元）      │
│          │          │價（元）    │          │）        │          │
├─────┼─────┼──────┼─────┼─────┼─────┤
│175 KG/c㎡│1,710     │1,745.91    │1,210     │1,492.43  │893       │
│混凝土    │          │            │          │          │          │
├─────┼─────┼──────┼─────┼─────┼─────┤
│210 KG/c㎡│1,810     │1,836.38    │1,430     │1,586.43  │946       │
│混凝土    │          │            │          │          │          │
├─────┼─────┼──────┼─────┼─────┼─────┤
│混凝土澆置│  170     │            │  110     │  200     │ 89       │
│費（洞外）│          │            │          │          │          │
├─────┼─────┼──────┼─────┼─────┼─────┤
│混凝土澆置│  315     │            │  198     │  350     │165       │
│費（洞內）│          │            │          │          │          │
├─────┼─────┼──────┼─────┼─────┼─────┤
│混凝土運輸│  140     │            │  132     │  250     │ 73       │
│費（洞外）│          │            │          │          │          │
├─────┼─────┼──────┼─────┼─────┼─────┤
│混凝土運輸│  160     │            │  132     │  300     │ 84       │
│費（洞內）│          │            │          │          │          │
└─────┴─────┴──────┴─────┴─────┴─────┘

司法院資訊處製作；財團法人民間司法改革基金會備份。
